【裁判字號】    94,簡上,164
【裁判日期】    950215
【裁判案由】    給付借款
【裁判全文】
臺灣高雄地方法院民事判決             94年度簡上字第164號
上  訴  人  丙○○
上  訴  人  甲○○
上列當事人間給付借款事件，兩造對於中華民國94年4 月29日本
院高雄簡易庭93年度雄簡字第2047號第一審判決各自提起上訴，
經本院於民國95年1 月24日言詞辯論終結，判決如下：
    主  文
兩造上訴均駁回。
第二審訴訟費用由兩造各自負擔。
    事實及理由
壹、程序部分：
    按「當事人兩造無正當理由遲誤言詞辯論期日者，視為合意
    停止訴訟程序。於訴訟程序停止間，法院於認為必要時，得
    依職權續行訴訟，如無正當理由兩造仍遲誤不到者，始視為
    撤回其訴」，又「寄存送達，自寄存之日起，經10日發生效
    力」，民事訴訟法第191 條、第138 條第2 項分別定有明文
    。本件上訴人丙○○固以原審審理期間，上訴人甲○○曾於
    民國93年7 月20日及同年月27日之言詞辯期日經通知而未到
    庭，並經其拒絕辯論，本訴依法應視為上訴人甲○○業撤回
    其訴而不應予判決云云。惟查原審所進行之上開2 期日之開
    庭通知均係寄存於上訴人甲○○住所所在之警察機關而為留
    置送達，且其寄存送達日距言詞辯論期日相隔均未達10日，
    此有送達證書附卷足稽，則參照前揭規定意旨，上開2 次言
    詞辯論期日之通知依法自不發生效力，上訴人甲○○未依該
    2 不生效力之庭期通知到庭，自均非無正當理由遲誤言詞辯
    論期日而不被視為合意停止及撤回其訴，該訴自仍有效繫屬
    於本院而得為判決。上訴人丙○○以本件於原審應已視為撤
    回云云自屬無據，爰先予敘明。
貳、實體部分：
一、上訴人甲○○起訴主張：上訴人丙○○先後於民國76年11月
    7 日、77年8 月5 日、78年1 月25日向伊借款新台幣（下同
    ）100,000 元、100,000 元及200,000 元合計400,000 元，
    同時簽立票號為112465、發票日76年11月17日、面額100,00
    0 元、未載到期日之本票1 紙（以下簡稱761117債權），及
    借據2 紙（以下分別簡稱770505債權與780125債權）交予伊
    作為憑據，兩造並約定上訴人丙○○只要15年內有錢就要清
    償該3 筆債務。詎屆期上訴人丙○○均未清償，屢經催索，
    均置之不理，為此爰依消費借貸之法律關係提起本訴，並聲
    明：上訴人丙○○應給付上訴人甲○○400,000 元，及自起
    訴狀繕本送達之翌日起至清償日止，按年息5%計算之利息等
    語。詎原審認761117債權與770805債權均因借據未明白表示
    到期日，故自借款日起算迄起訴時均已罹於時效，而駁回伊
    的起訴，惟證人乙○○於原審即證稱雙方係以口頭約定只要
    上訴人丙○○於15年內有錢就要還，是該2 筆債權應分別自
    15年後即91年11月7 日及92年8 月5 日起算時效，原審的認
    定有違法律規定，爰於本院聲明：(一)原判決關於駁回上訴人
    甲○○後開第2 項之訴部分廢棄；(二)對造上訴人丙○○應給
    付上訴人甲○○200, 000元，及自起訴狀繕本送達翌日起至
    清償日止，按年息5%計算之利息，(三)駁回對造之上訴等語。
二、上訴人丙○○則以：系爭借款返還請求權均已罹於時效，且
    伊實際上均已還款，而780125債權實際為兩造共同投資訴外
    人龍騰股份有限公司之款項並非借款，故無屆期應依約還款
    的必要，惟原審仍以780125債權係未罹於時效之借款債權，
    且採信證人乙○○的證詞認伊尚未還款，然該筆債權為投資
    款的事實已有證人程恭溫之證詞為據，且證人乙○○之證詞
    未說明該筆債權金額200,000 元的來源，與上訴人甲○○的
    陳述亦有矛盾而不足採，是原審的認定顯違證據法則，爰於
    本院聲明：(一)原判決不利上訴人丙○○部分廢棄；(二)上開廢
    棄部分，駁回對造第一審之訴，(三)駁回對造之上訴。
三、不爭執事項：系爭借據2 紙、本票1 紙均為上訴人丙○○所
    親簽開立。
四、兩造協議爭點整理如下：(一)上訴人丙○○於借款時是否均與
    上訴人甲○○約定15年內只要有錢就要還？如有，該約定內
    容屬何性質的附款？其時效應自何時起算？(二)780125債權是
    否為投資款？
（一）上訴人丙○○於借款時是否均與上訴人甲○○約定15年內
      只要有錢就要還？如有，該約定內容屬何性質的附款？其
      時效應自何時起算？
   1、按附始期之法律行為，於期限屆至時，發生效力，民法第
      102 條定有明文。又民法第99條第1 項所謂停止條件，係
      限制法律行為效力之發生者，即使其繫於將來客觀的不確
      定事實之成否，於條件成就時發生法律行為效力之附款，
      最高法院72年度台上字第1327號判決足資參照。系爭借款
      債權均於上訴人丙○○受借現金時約定上開附款之內容乙
      節，此據證人即上訴人甲○○之前妻乙○○於審理中證稱
      ：「當時都是由我拿錢給丙○○。而且甲○○都知道這件
      事，每一筆也都是甲○○告訴我，丙○○要向他借錢，叫
      我拿錢給丙○○。這三筆債務都約定『最遲十五年內有錢
      就還』，這三筆債務附款內容甲○○不知道，但是即使甲○○知情也不會反對」、「借錢當時沒有約定十五年後是
      否還錢，但是我認為在十五年後丙○○也應該還錢」等語
      明確，而上訴人甲○○於原審審理中自承：「借款當時並
      未約定還款時間，僅跟被告講等被告有錢時再還」等語確
      實（原審卷第38頁參照）。證人乙○○業與上訴人甲○○
      離異，其與之已無親屬關係而應無偏頗之虞，且其為直接
      與事之人亦為上訴人丙○○所不否認認，其於本件借款原
      委自為最清楚之第三人，而其所述除本附款爭執外，均與
      事實相符，以該約款是否即係不利於何造尚屬未知之情下
      ，其證言應與事實相符而得採信。今兩造為系爭借款時既
      有前揭附款，惟依該附款之用意及其內容，上訴人丙○○
      於借款後15年內有錢即須還款，不於此期間內均有清償之
      義務，而非15年後始須還款，上訴人甲○○於此任何期間
      ，自均已得對之請求，該附款自無因不確定之客觀事實發
      生或一定期限經過後始生法律行為效力的情形，故系爭債
      權附加之附款自應不屬前開附停止條件或始期的法律行為
      甚明。
   2、次按民法第128 條規定，消滅時效，自請求權可行使時起
      算。所謂可行使，係指請求權人行使其請求權無法律上之
      障礙而言，如債權未附停止條件或無期限者，以債權成立
      時即得行使，故其消滅時效應自債權成立時起算，最高法
      院89年度台上字第1219號判決意旨足供參照。承前所述，
      系爭債權固均附有如上附款，惟其均非係附停止條件或始
      期之法律行為，則參照前揭判決意旨，上訴人甲○○所有
      系爭債權請求權的行使自尚無法律上的障礙，其時效期間
      的起算自應從其得請求時起即系爭債權成立時起算。
  3、 再按「票據上之權利，對見票即付之本票發票人，自發票
      日起算，3 年間不行使，因時效而消滅」，「請求權，因
      15 年 間不行使而消滅」，票據法第22條第1 項、民法第
      125 條前段分別定有明文。經查上訴人甲○○據為請求之
      憑證即由上訴人丙○○所簽立之761117債權的本票及7708
      05債權之借據均未載明到期日或還款期日，此有上開本票
      及借據附卷可稽，也均未明確約定還款日期亦如前述，則
      依前揭規定，前開2 債權即應自發票日或借款之法律行為
      成立時起算時效，惟迄至上訴人甲○○於93年1 月16日向
      本院對上訴人丙○○聲請核發支付命令時止，其等債權均
      業已罹於本票票款請求權3 年及借款返還請求權15年的時
      效期間，上訴人丙○○對於上開2 債權主張時效消滅抗辯
      而拒絕給付，依法尚屬有據。
（二）780125債權是否為投資款？
      上訴人甲○○所主張780125債權係屬借款乙節，此有其所
      提出上訴人丙○○所簽立載述：「茲向甲○○借到新台幣
      二十萬元正、中華民國七十八年元月二十五日、丙○○」
      之借據明確，且證人乙○○亦於本院審理中證稱：系爭款
      項確定是借款等語無訛（本院95年1 月11日準備程序筆錄
      參照），而上訴人丙○○於原審所聲請傳喚之證人程溫恭
      對於兩造系爭債權究係基於借貸或投資乙節，已表示並不
      清楚，而上訴人丙○○於本院審理中復未更行舉證以實其
      說，則依該借據所載之文義上訴人丙○○所辯該債權實際
      為兩造共同投資之款項並非借款云云，並無依據，自不足
      採，上訴人丙○○就此自應負返還之責，上訴人甲○○請
      求上訴人丙○○應如數給付，自應有據。
五、綜據上述，上訴人丙○○尚未清償780125債權，從而，被上
    訴人甲○○基於借貸法律關係請求上訴人丙○○給付200,00
    0 元及自支付命令送達之翌日之93年2 月5 日按年息5% 計
    算之利息為有理由，應予准許，其逾此範圍之請求，則屬無
    據，原審因之准許上訴人甲○○上開之一部請求而駁回其餘
    之訴，並無違誤，兩造各就敗訴部分上訴均仍執前詞指摘原
    判決不當，求予廢棄改判，均為無理由，應駁回其各自之上
    訴。
六、結論：本件兩造之上訴均為無理由，依民事訴訟法第436 條
    之1 第3 項、第449 條第1 項、第78條，判決如主文。
中    華    民    國    95    年    2     月    15    日
                      民事第五庭審判長法  官   黃宏欽
                                      法  官   王雅苑
                                      法  官   古振暉
正本係照原本作成。
本判決不得上訴。
中    華    民    國    95    年    2     月    15    日
                                     書記官    陳展榮


司法院資訊處製作；財團法人民間司法改革基金會備份。
